臺灣高等法院民事判決
111年度上易字第655號
上  訴  人  巴森營造股份有限公司

法定代理人  盧繼先  

訴訟代理人  吳宜蓁  
上  訴  人  三發地產股份有限公司

法定代理人  鍾鼎晟  
訴訟代理人  黃紫鈴  
            陳俊原  
上列當事人間請求返還不當得利事件，兩造對於中華民國111年3
月31日臺灣臺北地方法院110年度建字第209號第一審判決，各自
提起上訴，本院於111年10月25日言詞辯論終結，判決如下：
    主  文
原判決關於駁回巴森營造股份有限公司後開第二項之訴部分，及
該部分假執行聲請，暨訴訟費用之裁判（確定部分除外）均廢棄
。
三發地產股份有限公司應再給付巴森營造股份有限公司新臺幣壹
拾柒萬伍仟肆佰陸拾肆元，及自本判決確定之翌日起至清償日止
，按週年利率百分之五計算之利息。
巴森營造股份有限公司其餘上訴駁回。
三發地產股份有限公司上訴駁回。
第一（確定部分除外）、二審訴訟費用由三發地產股份有限公司
負擔。
    事實及理由
、上訴人巴森營造股份有限公司（下稱巴森公司）主張：對造
    上訴人三發地產股份有限公司（下稱三發公司）以其所有「
    三發景悅社區」（下稱系爭社區）房屋地下室（下稱系爭地
    下室）因受伊公司於臺北市○○區○○段○○段000地號土地上建
    物新建工程（下稱系爭新建工程）影響而於民國106年6月2
    日上午淹水受損（下稱系爭淹水事件），請求伊公司賠償，
    經臺北市政府都市發展局前後於106年6月22日、同年11月2
    日會同履勘協調，均未能達成協議，三發公司乃於107年1月
    8日自行委託財團法人中華民國建築技術學會（下稱中華建
    技學會）鑑定災損金額為新臺幣（下同）58萬4,879元（含
    鑑定費用5萬5,000元）。伊公司為請領使用執照，不得已乃
    依修正前「臺北市建築施工損鄰爭議事件處理規則」（下稱
    系爭損鄰規則）第5條（111年修正後移列第9條）第1項第3
    款第1目之規定，提存中華建技學會所為鑑估修復費用二倍
    並加鑑定費用之金額111萬4,758元（下稱系爭提存金）於法
    院提存所，三發公司業將系爭提存金全數領走，惟中華建技
    學會鑑定三發公司應自負十分之三過失比例，故三發公司因
    系爭淹水事件所受損害僅有40萬9,415元，其溢領70萬5,343
    元，自係無法律上原因而受利益，致伊公司受損害，爰依民
    法第179條之規定，求為命三發公司返還70萬5,343元本息之
    判決（未繫屬本院者，不予贅述）。
、三發公司則以：系爭地下室因系爭淹水事件受損，經中華建
    技學會鑑定伊公司因此所受損害金額為58萬4,879元，另伊
    公司因系爭地下室淹水以致無法使用收益面積總坪數為1,40
    0坪之系爭社區土地，經以該社區土地客觀出租行情每坪每
    月1,400元計算，巴森公司尚應賠償預期租金收入之所失利
    益至少392萬元。況巴森公司係為三發公司辦理清償提存，
    則伊經法院提存所通知而受領系爭提存金，即非無法律上之
    原因，巴森公司事後不得再要求伊公司返還等語，資為抗辯
    。
、原審判決巴森公司一部勝訴、一部敗訴，即判命：三發公司
    應給付巴森公司52萬9,879元，及自本判決確定之翌日起至
    清償日止，按週年利率百分之5計算之利息，且依兩造聲請
    分別定擔保金宣告准予或免為假執行，並駁回巴森公司其餘
    之訴及假執行之聲請。三發公司就其敗訴部分不服，提起上
    訴，聲明：㈠、原判決不利於三發公司部分廢棄。㈡上開廢棄
    部分，巴森公司在第一審之訴及假執行之聲請均駁回。巴森
    公司則答辯聲明：上訴駁回，並就原審判決其敗訴部分，提
    起一部上訴，聲明：㈠、原判決關於駁回巴森公司後開第二
    項之訴及該部分假執行之聲請均廢棄。㈡、上開廢棄部分，
    三發公司應再給付巴森公司17萬5,464元，及自108年7月27
    日起至清償日止，按週年利率百分之5計算之利息。三發公
    司則答辯聲明：上訴駁回（原判決駁回巴森公司就本金52萬
    9,879元自108年7月27日起至本判決確定日之利息部分，未
    據巴森公司聲明不服，非本院審理範圍）。
、巴森公司為系爭新建工程（領有101建字第250號建照）之承
    造人，系爭新建工程與三發公司所興建之系爭社區鄰近，系
    爭地下室於106年6月2日因暴雨以致淹水，經三發公司委請
    中華建技學會進行鑑定，鑑定結果認三發公司因系爭地下室
    淹水所受損害修復金額為58萬4,879元，且系爭淹水事件各
    應由巴森公司與三發公司以7：3之過失責任比例負責；兩造
    因就巴森公司之水土保持措施有無施工缺失及賠償金額意見
    歧異，巴森公司乃依修正前之系爭損鄰規則，於108年6月17
    日向臺灣臺北地方法院（下稱臺北地院）為三發公司辦理清
    償提存111萬4,758元，經三發公司於108年7月26日領取完畢
    等情，為兩造於本院審理時所不爭執（見本院卷第192至193
    頁），並有臺北市政府都市發展局106年7月21日北市都建字
    第10633409700號函、同局106年11月7日北市都建字第10633
    490200號函、107年5月15日北市都建字第10748825600號函
    及協調會議記錄、107年7月23日北市都建字第1076101102號
    函附會議記錄、101建字第250號建照工程施工損鄰會勘記錄
    、中華建技學會107年9月14日（107）鑑字第803號函、存證
    信函、臺灣臺北地方法院108年度存字第1281號提存書、同
    院108年10月15日（108）存智字第1281號函等件可證（見原
    審卷第13至20頁、第27至30頁、第33至66頁），且經本院依
    職權調取臺北地院另案107年度訴字第767號民事案卷（下稱
    另案卷）查核屬實，復有中華建技學會107年3月4日（107）
    建字第151號鑑定報告書、同會107年9月14日（107）建字第
    803號函可參（見另案卷第56至138頁、第200頁），此部分
    事實明確，可以認定。
、三發公司抗辯其因系爭淹水事件除受有支出系爭地下室修復
    費用損害58萬4,879元外，尚另受有因系爭社區土地無法於1
    06年6月2日至同年8月6日出租之所受利益云云，惟為巴森公
    司所否認。經查：
㈠、按損害賠償，除法律另有規定或契約另有訂定外，在於填補
    債權人所受之損害及所失之利益，此觀民法第216條第1項規
    定甚明。所謂所受損害，即現存財產因損害事實之發生而被
    減少之積極的損害。所謂所失利益，則指新財產之取得，因
    損害事實之發生而受妨害之消極的損害，而依通常情形，或
    依已定之計劃、設備或其他特別情事，可得預期之利益，視
    為所失利益。該所失利益，固不以現實有此具體利益為限，
    惟該可得預期之利益，亦非指僅有取得利益之希望或可能為
    已足，尚須依通常情形，或依已定之計劃、設備或其他特別
    情事，具有客觀之確定性，始足當之。
㈡、查系爭社區於100年3月23日取得建照，且在系爭淹水事件發
    生時已有部分社區房地出售，惟三發公司於106年6月2日發
    生淹水時起至同年8月6日此段期間內未實際將系爭社區所在
    土地對外出租等情，為三發公司於本院審理時所自承（見本
    院卷第176頁），可見三發公司無法就系爭社區土地之出租
    提出相關計畫資料或契約文件，以證明其於系爭淹水事件發
    生當時有確切出租系爭社區土地，並有客觀獲利之確定性。
    三發公司固以其自身之經濟部商工登記公示資料查詢服務結
    果為證，主張因其平日係以不動產之買賣租賃為業務範圍，
    故當然受有租金損失云云（見本院卷第179至183頁），惟公
    司登記營業項目之申登，除特許業務外，原則上未就營業項
    目項目或數量設有限制，是上開商工登記資料，僅係記載三
    發公司得經營之事業項目及內容，不足證明三發公司106年6
    月2日起至同年8月6日此段期間內有何依已定之計畫、設備
    或其他特別情事，而擬將系爭社區土地對外出租之情事，況
    系爭淹水事件係地下室淹水，是否致系爭社區之土地均不能
    出租致有租金損害，亦有可疑。三發公司以此抗辯其因不能
    出租系爭社區土地以致受有不能取得預期利益之損害云云，
    本院難以信採。
、巴森公司主張三發公司因系爭淹水事件所受損害僅有40萬9,4
    15元，故其領取超過系爭提存金部分之70萬5,343元自屬欠
    缺法律上原因，為三發公司所否認。經查：
㈠、三發公司因系爭地下室淹水受損所需支付之修復費用，經中
    華建技學會作成修復費用之鑑估後，由巴森公司於108年6月
    17日依系爭損鄰規定，向臺北地院提存所為三發公司辦理清
    償提存111萬4,758元等情，為兩造於本院審理時所不爭（見
    本院卷第192至193頁）。因系爭損鄰規則乃係逕以「經起造
    人、拆除執照申請人或承造人依鑑定機構鑑估受損房屋修復
    賠償費用之二倍金額」為標準，要求巴森公司應先行提存較
    鑑估之修復費用為高之金額，以供可能受有損害之三發公司
    將來受償，始得撤銷列管並申請核發使用執照，稽諸巴森公
    司於提存書「提存原因及事實」欄亦書明：「提存人承造坐
    落臺北市○○區○○○○段000地號土地上之新建工程（建造執照
    ：101建字第0250號），因於民國106年6月2日與受取權人位
    在臺北市○○區○○路0000000號三發景悅社區發生損鄰爭議事
    件，……，惟受取權人仍拒絕受領，提存人爰依『臺北市建築
    施工損鄰爭議事件處理規則』第5條第1項第3款第1目之規定
    辦理提存。」等語（見原審卷第63頁），可見是項提存非意
    在以系爭提存金全部終局清償三發公司，而僅係用以擔保三
    發公司將來得以順利就其所受損害受償而已，參諸提存法第
    22條規定反面解釋意旨，三發公司自不因巴森公司就超出債
    務本旨以外金額所為清償提存，而當然有權受領系爭提存金
    全部。而三發公司除系爭淹水事件造成之修復費用之損害外
    ，未能舉證證明尚另受有何其他損害或所失利益，則三發公
    司因系爭地下室淹水所受損害金額，自僅有中華建技學會所
    鑑估之系爭地下室修復費用58萬4,879元，經再依民法第217
     條過失相抵之規定計算結果，三發公司因系爭淹水事件所
    得向巴森公司請求賠付之金額，即為40萬9,415元（計算式
    ：58萬4,879元×70％＝40萬9,415元）。
㈡、準此以言，巴森公司所為系爭擔保金之提存，其中關於超過4
    0萬9,415元部分，乃非屬依債務本旨所為之提存，三發公司
    領取系爭提存金超逾40萬9,415元部分（即70萬5,343元，計
    算式：111萬4,758元－40萬9,415元＝70萬5,343元），不屬系
    爭擔保金所擔保清償之範圍，堪認三發公司受領該70萬5,34
    3元，應屬欠缺系爭提存金之給付目的而無法律上之原因。
    又巴森公司既係依修正前之損鄰規則而依法辦理提存，即與
    民法第180條第3款所規定「明知無給付義務而為給付」之要
    件有間，三發公司抗辯：巴森公司當初以系爭提存金為之辦
    理清償提存而非擔保提存，足見其受領系爭擔保金有法律上
    之原因，巴森公司事後亦不得要求返還云云，核與上開民法
    規定及提存法第22條規定意旨不合，亦無足採。
、末按受領人於受領時，知無法律上之原因或其後知之者，應
    將受領時所得之利益，或知無法律上之原因時所現存之利益
    ，附加利息，一併償還，民法第182條第2項固有明文，惟巴
    森公司係為能解除列管，取得使用執照，於兩造間尚未能確
    定巴森公司應負賠償責任及賠償金額時，即依系爭損鄰規則
    提存系爭提存金，自難認其於提存時即知無法律上原因。又
    三發公司得請求巴森公司賠償之金額，須待本案判決認定，
    是本件三發公司受領系爭提存金是否成立不當得利，需待本
    案判決確定始得知悉，故應自被上訴人知悉成立不當得利（
    即判決確定時）之翌日起，始得請求遲延利息，在此之前尚
    不生給付遲延之問題。從而，巴森公司請求三發公司給付自
    本判決確定之翌日起至清償日止，按週年利率百分之5計算
    之利息，為有理由，可以准許，逾此範圍之請求（即自108
    年7月27日起至本判決確定日止），則為無理由，應予駁回
    。
、綜上所述，巴森公司依民法第179條規定，請求三發公司返還
    70萬5,343元，並加給自本判決確定之翌日起至清償日止，
    按週年利率百分之5計算之利息，為有理由，可以准許，逾
    此範圍所為請求，則為無理由，應予駁回。原審就上開應准
    許部分，就其中17萬5,464元之本息（即應准許之70萬5,343
    元－已判准之52萬9,879元＝17萬5,464元），為巴森公司敗訴
    之判決，尚有未合，巴森公司上訴意旨指摘原判決此部分不
    當，求予廢棄改判，為有理由，爰予以廢棄並改判如主文第
    2項所示，至原審就上開應准許部分判命三發公司給付52萬9
    ,879元本息，及就上開不應准許部分駁回巴森公司之請求（
    即駁回本金17萬5,464元自108年7月27日起至本判決確定日
    之法定利息），則均核無不合，兩造上訴指摘原判決該部分
    不當，求予廢棄改判，為無理由，應駁回兩造此部分之上訴
    。
、本件事證已臻明確，兩造其餘攻擊或防禦方法，經本院斟酌
    後，認為均不足以影響本判決之結果，爰不予逐一論列，附
    此敘明。
、據上論結，本件巴森公司上訴一部有理由，一部無理由，三
    發公司上訴為無理由，依民事訴訟法第450條、第449條第1
    項、第78條，判決如主文。
中　　華　　民　　國　　111 　年　　11　　月　　22　　日
                    民事第三庭   
                        審判長法  官 王怡雯
                              法  官 吳素勤
                              法  官 呂綺珍

正本係照原本作成。
不得上訴。
中　　華　　民　　國　　111 　年　　11　　月　　23　　日
    　　　　　　　　　　　　　書記官 蔡宜蓁